【裁判字號】    89,交抗,318
【裁判日期】    890504
【裁判案由】    聲明異議
【裁判全文】
臺灣高等法院臺中分院刑事裁定                    八十九年度交抗字第三一八號
    抗  告  人
    即受處分人  甲○○
右抗告人因聲明異議（違反道路交通管理處罰條例）案件，不服中華民國八十九年三
月三十一日台灣台中地方法院第一審交通事件裁定（八十八年度交聲字第一二五號）
，提起抗告，本院裁定如左：
    主  文
抗告駁回。
    理  由
一、抗告意旨略以：本件原裁定法院以「交通工具排放空氣污染物罰鍰標準」與「道
    路交通管理處罰條例」及「違反道路交通管理事件統一裁罰標準及處理細則」兩
    者係不同法規，自非司法院大法官會議釋字第四二三號解釋效力所及，而維持原
    裁決之合法性，實有違行政法之一般原理原則，且扭曲立法者之原意，無視上開
    行政罰之處罰有其階段性，另查「道路交通管理處罰條例」中，並無以到案時間
    及到案與否作為裁罰標準之規定，而依該條例授權訂定之「違反道路交通管理事
    件統一裁罰標準及處理細則」竟逾越母法授權範圍，擅自定為裁罰高低標準之依
    據，亦違反法律保留原則，爰提起抗告請求撤銷原裁定云云。
二、按司法院大法官會議釋字第四二三號解釋文係指：行政機關行使公權力，就特定
    具體之公法事件所為對外發生法律上效果之單方行政行為，皆屬行政處分，不因
    其用語、形式以及是否有後續行為或記載不得聲明不服之文字而有異。若行政機
    關以通知書名義製作，直接影響人民權利義務關係，且實際上已對外發生效力者
    ，如以仍有後續處分行為，或載有不得提起訴願，而視其為非行政處分，自與憲
    法保障人民訴願及訴訟權利之意旨不符。行政法院四十八年判字第九六號判例僅
    係就訴願法及行政訴訟法相關規定，所為之詮釋，與憲法尚無牴觸。空氣污染防
    制法第二十三條第一項規定：「交通工具排放空氣污染物，應符合排放標準。」
    同法第四十三條第一項對違反前開規定者，明定其處罰之方式與罰鍰之額度；同
    條第三項並授權中央主管機關訂定罰鍰標準。交通工具排放空氣污染物罰鍰標準
    第五條，僅以當事人接到違規舉發通知書後之「到案時間及到案與否」，為設定
    裁決罰鍰數額下限之唯一準據，並非根據受處罰之違規事實情節，依立法目的所
    為之合理標準。縱其罰鍰之上限並未逾越法律明定得裁罰之額度，然以到案之時
    間為標準，提高罰鍰下限之額度，與母法授權之目的未盡相符，且損及法律授權
    主管機關裁量權之行使。又以秩序罰罰鍰數額倍增之形式而科罰，縱有促使相對
    人自動繳納罰鍰、避免將來強制執行困擾之考量，惟母法既無規定復未授權，上
    開標準創設相對人於接到違規通知書起十日內到案接受裁罰及逾期倍增之規定，
    與法律保留原則亦屬有違，其與本解釋意旨不符部分，應自本解釋公布之日起，
    至遲於屆滿六個月時失其效力。原審裁定以：司法院大法官會議解釋釋字第四二
    三號所解釋之對象係針對「交通工具排放空氣污染物罰鍰標準」，而本案之處罰
    則係依據「道路交通管理處罰條例」及「違反道路交通管理事件統一裁罰標準及
    處理細則」，兩者法規不同自非該解釋效力所及，且在此二法規未被宣告違憲前
    ，其仍為有效之法規，再「違反道路交通管理事件統一裁罰標準及處理細則」係
    依据道路交通管理處罰條例第九十二條所授權訂定，亦無違反法律保留原則，原
    處分機關依據此二法規所作成之處分自屬合法有效，即無不合。
三、復按領有牌照之汽車，其出場年份，自用小客車未滿三年者免予定期檢驗，三年
    以上未滿六年者，每年至少檢驗一次，六年以上者每年至少檢驗二次。汽車所有
    人應於指定日期前後一個月內持行車執照、新領牌照登記書向公路監理機關申請
    檢驗。違反者，處以新台幣九百元以上、一千八百元以下罰鍰；逾期一個月以上
    者並吊扣其牌照，至檢驗合格後發還；逾期六個月以上者，註銷其牌照。道路交
    通安全規則第四十四條、道路交通管理處罰條例第十七條分別定有明文。另按違
    反道路交通管理事件統一裁罰標準表規定，違反處罰條例第十七條規定，於期限
    內繳納罰款者，處以法定最低額；逾期者，處以法定最高額；逾期六個月以上者
    ，註銷其牌照。原審裁定以：(一)處分機關係於八十八年八月十九日交寄本件處分
    ，而由另抗告人即異議人（下稱異議）人甲○○之兒子劉俊卿於八十八年八月二
    十日代為收受送達，所送達之地址與異議人目前所住之地址相同，此有卷附郵政
    國內各類掛號郵件查單證明一紙可稽，因此此一送達自為合法，而處分書上所記
    載應到案日期為八十八年九月七日，距離受送達之日期有十八日之久，較之法定
    十五日聽後裁決之期間為長，異議人空言處分機關未予法定十五日到指定處所聽
    後裁決之期限利益，與事實不符顯不足採。(二)異議人身為汽車所有人，平時享受
    開車所帶來之便利與利益，自應遵守國家法律對汽車所有人所課與之義務，而依
    道路交通安全規則第四十四條規定，領有牌照之汽車，其出場年份，自用小客車
    未滿三年者免予定期檢驗，三年以上未滿六年者，每年至少檢驗一次，六年以上
    者每年至少檢驗二次。汽車所有人應於指定日期前後一個月內持行車執照、新領
    牌照登記書向公路監理機關申請檢驗。異議人平日即應遵守此一義務，殊無將此
    一守法義務之違反，歸責於國家行政機未通知其應守法，否則豈非本末倒置。又
    汽車不依限期參加定期檢驗或臨時檢驗，處汽車所有人新台幣九百元以上一千八
    百元以下罰鍰，逾期一個月以上者並吊扣其牌照，至檢驗合格後發還，逾期六個
    月以上者，註銷期牌照，道路交通管理處罰條例第十七條第一項定有明文，法條
    內並未規定須先處以罰鍰方能加以註銷牌照，而異議人所有之汽車其指定檢驗日
    期為八十七年三月九日，法定檢驗日期為該指定檢驗日期前後一個月，迄至八十
    八年八月十八日止，早已超過六個月，處分機關依法律明文規定加以處罰，不但
    符合法治國原則，亦無違程序正義原則。異議人確有違反道路交通安全規則第四
    十四條、道路交通管理處罰條例第十七條規定之事實，已堪認定。從而原處分機
    關引用上開規定，裁處罰鍰新台幣一千八百元並註銷牌照，並無不當，而認本件
    聲明異議為無理由，予以裁定駁回。揆諸前揭法條規定，亦無不合，從而本件抗
    告為無理由，應予駁回。
四、據上論斷，應依道路交通案件處理辦法第二十六條，刑事訴訟法第四百十二條，
    裁定如主文。
中      華      民      國    八十九    年      五      月      四      日
                                  臺灣高等法院臺中分院刑事第七庭
                                        審判長法  官  林  榮  龍
                                              法  官  黃  日  隆
                                              法  官  江  錫  麟
右正本證明與原本無異。
不得再抗告。
                                              書記官  謝  雅  惠
中      華      民      國    八十九     年      五       月     五     日
                                                                        Ｆ


司法院資訊處製作；財團法人民間司法改革基金會備份。
